【裁判字號】    96,訴,518
【裁判日期】    971106
【裁判案由】    給付工程款
【裁判全文】
臺灣苗栗地方法院民事判決               96年度訴字第518號
原      告  天大水泥製品企業有限公司
法定代理人  乙○○
被      告  行政院農業委員會苗栗區農業改良場
法定代理人  甲○○
訴訟代理人  張智宏律師
上列當事人間請求給付工程款事件，本院於民國97年10月23日言
詞辯論終結，判決如下：
    主  文
原告之訴及假執行之聲請均駁回。
訴訟費用由原告負擔。
    事實及理由
一、原告主張：緣訴外人洪揚營造有限公司（下稱洪揚公司）承
    攬被告之「建立區域農業發展運籌中心苗栗區先驅計劃景觀
    工程」，嗣於民國93年7 月23日簽立協議書，將其依上開工
    程所得對被告受領之款項債權，讓與訴外人鄭祺憲（原名鄭
    瑞），另於同年8 月5 日再次書立協議書，提供銀行帳戶
    予鄭祺憲，作為向被告領取工程款之用，洪揚公司並發函通
    知被告，表示由鄭祺憲承接後續工程，且同意後續撥放款項
    直接撥入鄭祺憲所指定之銀行帳戶，被告亦依洪揚公司之指
    示變更匯款帳戶；嗣後鄭祺憲又於94年3 月18日簽立債權讓
    與契約書，將其對於被告所得受領之工程款債權其中新臺幣
    （下同）1,390,000 元讓與原告。原告雖曾以洪揚公司為被
    告，訴請給付前開工程款，然經臺灣高等法院臺中分院（下
    稱臺中高分院）認定洪揚公司已將對於被告之工程款債權讓
    與鄭祺憲，而無債權存在，原告既自鄭祺憲受讓該筆債權，
    應另行向債務人即被告請求給付，不得再向洪揚公司有所主
    張，而以96年度建上易字第16號判決駁回原告之請求確定在
    案，為此依債權讓與之法律關係，訴請被告給付前開工程款
    及法定遲延利息等語；並聲明：(一)被告應給付原告1,390,00
    0 元，及自起訴狀繕本送達之翌日起至清償日止，按年息5
    ％計算之利息。(二)願供擔保，請准宣告假執行。
二、被告則以：(一)依訴外人洪揚公司與鄭祺憲所簽訂上開兩份協
    議書之約定內容，足徵洪揚公司並非僅就其對於被告之工程
    款債權讓與鄭祺憲，而係將其對被告依系爭景觀工程契約所
    生之權利義務均移轉予鄭祺憲承受，是前揭協議內容性質上
    應屬契約承擔，而非單純之債權讓與，非經被告之同意不生
    效力，臺中高分院前開判決所認定債權讓與乙節，僅係就該
    份協議書第3 條約定內容為認定之依據，且原告與洪揚公司
    於該訴訟事件中對該協議書之性質為債權讓與契約雖不予爭
    執，然該項爭點對於被告有法律上之利害關係，卻未通知被
    告參加訴訟，致被告未能就該協議書之性質、及債權讓與契
    約是否對被告發生效力等事項提出攻擊防禦方法，復因判決
    確定而無法再循其他法定程序請求救濟，乃依民事訴訟法第
    507 條之1 規定，就前揭不利於被告之判決結果提起第三人
    撤銷訴訟，嗣雖經臺中高分院以97年度撤字第1 號判決被告
    敗訴確定在案，惟依該判決書中所載之理由，已明確表示：
    前揭96年度建上易字第16號判決之效力並不及於被告，且關
    於前開協議書為債權讓與契約之爭點判斷，並無爭點效之適
    用，被告既非前揭確定判決之當事人，更不受該判決理由認
    定之拘束。(二)依洪揚公司於前開第三人撤銷訴訟事件中所提
    出之答辯狀所載，其並未肯認與鄭祺憲所簽訂之協議書為債
    權讓與契約，所謂原告與洪揚公司於上開給付工程款訴訟事
    件中對該協議書之性質為債權讓與契約不予爭執乙節，應係
    原審誤會。(三)洪揚公司與鄭祺憲簽署前開協議書後，雖曾於
    93 年7月23日函知被告，表示同意申請後續工程款及保固金
    指定匯入鄭祺憲帳戶，惟依被告與洪揚公司所簽定景觀工程
    合約書貳、契約條款第九條施工管理第(十四)項第1 款約定，乙
    方（即洪揚公司）不得將契約轉包，故被告於接獲洪揚公司
    來函後，即於同日函覆洪揚公司表示「本工程後續工程款及
    保固金指定匯入鄭瑞帳戶乙節，與契約規定不符，歉難同
    意，本場依工程契約等相關規定辦理」，業已明確表示不同
    意洪揚公司將系爭工程契約轉由鄭祺憲承擔，且嗣後有關系
    爭工程之進行、函文之往返及款項之給付，仍以洪揚公司為
    對象，是洪揚公司與鄭祺憲間就系爭工程契約承擔之協議，
    對被告不生效力，鄭祺憲並未因該項協議而自洪揚公司處取
    得對被告之工程款債權，自無權將洪揚公司對被告之債權再
    讓與原告，原告依債權讓與之法律關係請求被告給付工程款
    ，即無可採。(四)縱認洪揚公司與鄭祺憲所立協議書為債權讓
    與性質，惟因洪揚公司並未依約履行契約完成工程，致其工
    程款1,394,521 元遭被告暫停給付，嗣因洪揚公司違約情形
    嚴重，被告乃於94年6 月6 日委請中央信託局股份有限公司
    購料處通知洪揚公司終止合約，其後洪揚公司就終止契約及
    逾期罰款等爭議，向行政院公共工程委員會聲請調解，並經
    調解成立作成書面在案，被告嗣依調解內容核算洪揚公司所
    得領取之金額為566,296 元，並經洪揚公司於94年12月20日
    領取完畢，洪揚公司既有前開違約而遭被告扣減款項之情事
    ，依民法第299 條第1 項規定，被告得就前述得對抗洪揚公
    司之事由對抗原告等語，資為抗辯；並聲明如主文第1 項所
    示，另陳明倘受不利判決，願供擔保，請准宣告免為假執行
    。
三、得心證之理由：
（一）原告主張訴外人洪揚公司承攬被告之前開景觀工程，並於
      93年7 月23日、同年8 月5 日先後兩次與訴外人鄭祺憲簽
      立協議書，洪揚公司且發函通知被告，表示由鄭祺憲承接
      後續工程，及同意後續撥放款項直接撥入鄭祺憲所指定之
      銀行帳戶；嗣後鄭祺憲又於94年3 月18日簽立債權讓與契
      約書，且於該契約書中與原告約定將其對於被告所得受領
      之工程款債權其中1,390,000 元讓與原告等情，業據其提
      出協議書影本2 份、債權讓與契約書、洪揚公司93年7 月
      20日函文影本各1 份為證，並為被告所不爭執，堪信原告
      此部分之主張為真實。原告雖主張洪揚公司業將其對被告
      之工程款債權讓與鄭祺憲，再由鄭祺憲將該工程款債權其
      中1,390,000 元讓與原告，並依債權讓與之法律關係向被
      告請求給付，然為被告所否認，並辯稱洪揚公司與鄭祺憲
      間所立協議書，非為單純之債權讓與，而係契約承擔，非
      經被告之同意不生效力，並拒絕給付前開款項，則洪揚公
      司與鄭祺憲間所訂協議書之法律性質究竟為何，厥為本件
      所應審究之首要爭點。
（二）原告雖主張：其曾以洪揚公司為被告，訴請給付前開工程
      款，然經臺中高分院認定洪揚公司已將對於被告之工程款
      債權讓與鄭祺憲，而無債權存在，原告既自鄭祺憲受讓該
      筆債權，應另行向債務人即被告請求給付，不得再向洪揚
      公司有所主張，而以96年度建上易字第16號判決駁回原告
      之請求確定在案，其乃依債權讓與之法律關係，訴請被告
      給付前開工程款云云，惟查：1.臺中高分院前揭確定判決
      之上訴人為本件原告，被上訴人則為洪揚公司，本件被告
      並非該事件之當事人，亦未曾為訴訟參加或受訴訟告知，
      當無從發生民事訴訟法第63條規定之本訴訟對於參加人發
      生效力之法律效果；且被告亦無同法第401 條規定既判力
      主觀範圍之情事，上開給付工程款事件之判決效力自無從
      擴張及於被告。2.又上開確定判決理由欄三、(1)雖認「兩
      造就此協議之性質為債權讓與契約，並不爭執，自無探求
      當事人真意問題。本件被上訴人（即洪揚公司）與訴外人
      鄭祺憲、及鄭祺憲與上訴人（即本件原告）所訂之協議書
      性質均應屬債權讓與契約無訛。」，惟因前開確定判決關
      於該協議書是否為債權讓與契約之重要爭點，並非經該事
      件兩造辯論之結果而為判斷，而係因兩造不爭執而逕予認
      定，難謂有爭點效之適用，復因本件被告並非前揭確定判
      決之當事人，亦不受該判決理由認定之拘束，其權益自不
      因該確定判決而受影響；上開各節，均經臺中高分院於97
      年度撤字第1 號第三人撤銷訴訟事件之確定判決書中闡述
      甚詳，是被告倘對洪揚公司與鄭祺憲間所立協議書之法律
      性質有所爭執，仍得另行加以主張，本院對於該協議書之
      性質究為債權讓與或契約承擔之判斷，亦不受前開確定判
      決理由認定之拘束，合先敘明。
（三）按債權之讓與，乃債權人將其權利讓與第三人之謂，與契
      約當事人，將契約上之權利義務，概括移轉予第三人者不
      同；前者，受讓人僅取得權利，不負擔義務；而後者，受
      移轉人則取得移轉人契約上之權利及義務；次按當事人之
      一方將其因契約所生之權利義務，概括的讓與第三人承受
      者，係屬契約承擔，與單純的債權讓與不同，非經他方之
      承認，對他方不生效力；最高法院83年度台上字第428 號
      判決、73年台上字第1573號判例意旨分別可資參照。又當
      事人主張有利於己之事實者，就其事實有舉證之責任；民
      事訴訟法第277 條前段定有明文。
（四）依洪揚公司與鄭祺憲於93年7 月23日所立協議書之全部內
      容加以觀察，立約雙方於第1 條約定：「苗栗區農業改良
      場尚未施作完成之工程（含驗收缺失修繕）甲方（即洪揚
      公司）同意全權讓予乙方（即鄭祺憲）按圖施作及處理至
      結算驗收完成。」、第2 條約定：「乙方同意將甲方因本
      工程而未支付之款項，全部由乙方全部處理支付，明細如
      後：...... 」 、第3 條約定：「甲方同意將苗栗區農業
      改良場建立區域農業發展運籌中心苗栗區先驅計劃景觀工
      程尚未結算之總金額（含追加減）全部讓予乙方。」、第
      4 條約定：「因本工程涉及工程履約期限及預期違約，其
      所有責任歸屬於乙方，乙方無權向甲方提出異議。」、第
      5 條約定：「本工程所有文件資料、變更提議單、出廠證
      明... 等事項，均由乙方處理，甲方僅配合用印。」、第
      6 條約定：「本工程所有下游廠商之債權均由乙方概括承
      受，所有款項與甲方無關，但甲方因不屬於本工程之債務
      權責與乙方無關。」、第7 條約定：「保固金及保固責任
      由乙方處理。」、第9 條約定：「本契約成立時，乙方應
      即進場施作，並於93年8 月30日內全部完工，如逾期加倍
      罰款。」；綜觀前開協議書之各項條款約定，鄭祺憲除須
      就該項工程按圖施作及處理至結算驗收完成之外，且同意
      就洪揚公司因該工程而未給付之款項全部處理支付，並負
      履約期限、違約及保固責任，所有對於下游廠商之債務亦
      由鄭祺憲概括承受，顯可得知洪揚公司並非單純將其對於
      被告之系爭工程款債權讓與鄭祺憲，且使鄭祺憲僅取得權
      利、不負擔義務，而係將其因系爭景觀工程契約所生之權
      利義務，概括的讓與鄭祺憲承受，核其性質，應屬契約承
      擔，原告主張該項協議僅屬債權讓與云云，尚非可採；而
      該項協議既屬契約承擔，揆諸前揭最高法院判例意旨，非
      經契約他方即被告之同意，對被告不生效力，原告倘欲主
      張被告業已同意前開契約承擔之協議，自應就該項待證事
      實負舉證之責任。
（五）經查，洪揚公司雖曾於93年7 月20日以洪揚苗第930720號
      函通知被告表示：「本公司承攬貴場景觀工程，今與協力
      廠商鄭瑞先生達成協議，由鄭瑞先生承接後續工程，
      而後續工程款請領事宜均由鄭瑞先生負責，本公司同意
      後續撥放款項由貴場直接撥入鄭瑞先生指定銀行戶頭」
      等語，並於同年月23日又以洪揚苗富第9300723 號函通知
      被告表示：「為工程順利推動並獲得協力廠商誠信，本公
      司當全力配合工程所需各項文件資料，並同意申請後續工
      程款及保固金指定匯入寶華銀行中清分行000000000000鄭
      瑞帳戶」等語（見本院卷第9 、27頁），然因洪揚公司
      與被告所訂景觀工程合約第九條施工管理第(十四)項第1 款約
      定，乙方（即洪揚公司）不得將契約轉包（見本院卷第36
      頁反面），故被告於接獲洪揚公司來函後，旋於同年月23
      日以苗場行字第0932702516號函回覆洪揚公司表示「本工
      程後續工程款及保固金指定匯入鄭瑞帳戶乙節，與契約
      規定不符，歉難同意，本場依工程契約等相關規定辦理」
      等語（見本院卷第41頁），此有上開函文及工程合約書影
      本各1 份在卷可稽，並為兩造所不爭執，依前揭函覆之文
      字內容，被告顯已明確向洪揚公司表示不同意該公司將工
      程款項及保固金指定匯入鄭祺憲之私人帳戶，更遑論同意
      將系爭工程契約轉由鄭祺憲承擔。至原告雖另陳稱：洪揚
      公司已通知被告更改匯款帳戶，被告方面亦曾將款項匯至
      更改後之帳戶，該帳戶實際上係由鄭祺憲所使用，足證被
      告方面已同意鄭祺憲與洪揚公司之協議云云，然業為被告
      所否認，並辯稱其匯款之對象仍為洪揚公司之帳戶，帳號
      雖有更改，但戶名仍為洪揚公司，其對於洪揚公司與鄭祺
      憲之間對於提供帳戶之協議並不知情等語，而原告復自承
      洪揚公司在更改帳號之後，提供予被告匯款之帳戶名義上
      仍為洪揚公司所有（以上陳述均見本院卷第114 頁），堪
      認被告方面雖曾依洪揚公司之指示，將工程款項匯入更改
      後之帳戶，然該更改後之帳戶戶名仍為洪揚公司，被告就
      工程款項之給付事宜，仍係本於系爭工程合約條款約定及
      前揭函覆之意旨，繼續與洪揚公司往來，至於洪揚公司所
      提供以該公司為戶名之帳戶，實際上是否為鄭祺憲所使用
      乙節，係屬該公司與鄭祺憲間之內部協議，核與被告無關
      ，亦未獲得被告之同意，不能因此而遽行推斷被告方面業
      已同意洪揚公司與鄭祺憲間所訂協議書之內容並由鄭祺憲
      承擔系爭工程契約。
（六）綜上所述，訴外人洪揚公司與鄭祺憲間所訂之協議，核其
      性質應屬契約承擔，非僅單純之債權讓與，原告既未能舉
      證證明該項協議業已獲得契約他方即被告之同意，則該項
      契約承擔之協議對被告自不生效力，系爭景觀工程契約之
      權利義務仍係存在於立約當事人即洪揚公司與被告之間，
      鄭祺憲既未本於該協議書而自洪揚公司取得對被告之債權
      ，則縱使鄭祺憲嗣後又簽立契約書，將其自認為已對被告
      取得之工程款債權轉讓予原告，原告亦難憑以向被告有所
      主張。末按本院經綜合審酌之後，既已認定洪揚公司與鄭
      祺憲間所立協議係屬契約承擔，而非單純之債權讓與，則
      被告所陳關於債權讓與之後，債務人仍得以得對抗讓與人
      之事由對抗受讓人部分之答辯，即無再予審究之必要，附
      此敘明。從而原告本於債權讓與之法律關係，請求被告給
      付系爭工程款，及自起訴狀繕本送達之翌日起至清償日止
      ，按年息5 ％計算之法定遲延利息，為無理由，應予駁回
      ；原告之訴既經駁回，其假執行之聲請亦失所附麗，應併
      予駁回之。
四、本件事證已臻明確，兩造所提其餘攻擊防禦方法及證據經審
    酌之後，核與判決結果不生影響，爰不一一論述，附此敘明
    。
五、訴訟費用負擔之依據：民事訴訟法第78條。
中    華    民    國    97    年    11    月    6     日
                  民事庭法  官  邱光吾
以上正本係照原本作成
如對本判決上訴，須於判決送達後20日內向本院提出上訴狀
                        書記官  葉燕蓉
中    華    民    國    97    年    11    月    6     日


司法院資訊處製作；財團法人民間司法改革基金會備份。
